臺灣橋頭地方法院民事判決　　　　　　110年度勞訴字第108號
原　　　告　張靖　　
　　　　　　李石法　
　　　　　　劉志財　

　　　　　　蔡明哲　
　　　　　　許榮宗　
　　　　　　許世訓　
　　　　　　林瑞祥　
共　　　同
訴訟代理人　張弘康律師
被　　　告　台灣中油股份有限公司

法定代理人　李順欽　
訴訟代理人　李偉如律師
上列當事人間請求給付退休金差額事件，本院於民國110 年10月
4 日言詞辯論終結，判決如下：
    主      文
被告應分別給付原告如附表「應補發退休金」欄所示之金額，及
各自如附表「利息起算日」欄所示之日起至清償日止，按週年利
率百分之五計算之利息。
訴訟費用由被告負擔。
本判決第一項得假執行，但被告各以如附表「應補發退休金」欄
所示之金額為原告供擔保，各得免為假執行。
    事實及理由
一、原告主張：原告張靖、李石法、劉志財係任職被告公司林園
    廠品管課員工，原告蔡明哲、許榮宗、許世訓、林瑞祥係被
    告公司林園廠芳三組員工，均受僱於被告公司，於民國94年
    7 月1 日勞工退休金條例（下稱勞退條例）施行後仍選擇適
    用勞動基準法（下稱勞基法）之舊制退休金制度，嗣被告公
    司於109 年全面辦理舊制退休金員工結清轉換新制，並約定
    109 年7 月1 日為舊制年資結清日，被告公司亦已辦竣結清
    ，將原告之舊制退休金發給原告。惟因被告公司廠區係採全
    天候24小時，編有日班、小夜班及大夜班等三班輪流作業，
    各班工作性質均相同，僅服勤時間不同，被告公司均分別發
    給大夜班新臺幣（下同）400 元、小夜班250 元之夜點費（
    下稱系爭夜點費）。系爭夜點費屬原告固定、常態所得預期
    之工作報酬，具「勞務對價性」及「經常性給與」之性質，
    屬勞基法第2 條第3 款所稱之工資，自應列入平均工資計算
    。然而被告公司未將系爭夜點費計入原告平均工資計算，致
    分別短少給付如附表「應補發退休金」欄所示之金額，被告
    公司並應自附表「利息起算日」欄所示之日起，對原告分別
    負給付遲延之責。為此，依勞基法第55條第1 項第1 款、第
    3 項、第84條之2 、臺灣省工廠工人退休規則（於89年9 月
    25日廢止，下稱退休規則）第9 條第1 款規定，提起本訴等
    語，並聲明：如主文第1 項所示。
二、被告則以：被告公司係採全天候24小時連續性作業，依被告
    公司夜點費發放之數額以觀，並不因原告各自退休前之工作
    單位、薪點而有不同，較勞務對價一般均隨工作種類及其複
    雜性、學經歷、技能、勞心勞力程度、年資、職級之不同而
    有差異。原告於受僱之際即已知悉並同意依日班、小夜班、
    大夜班之三班制為輪值，且各班工作性質、地點、環境均相
    同，僅工作時間不同，原告輪值各班之比例相同，無較辛勞
    、安危與否之區別，足見輪值日、夜班均屬勞基法第34條規
    定之工作型態，且均屬正常工作時間範圍內，被告公司員工
    於例假、休假日工作者，亦無加倍發放夜點費之情形，而與
    勞基法第39條前段規定不同，被告公司除依法給付工資外，
    無另為額外給付之義務。是以，被告公司於工資外另就原告
    輪值夜班給付夜點費，雖與勞務之提供或有關連，然無具對
    價關係，誠屬福利性、恩惠性給與而非屬工資。又系爭夜點
    費之歷史源由，係由食物之提供演變為金錢之發給，而金額
    又係以實際之用餐費用作為換算核發，益證系爭夜點費屬恩
    惠性給與，而非屬勞務性對價之工資。又被告公司就所屬輪
    班人員之薪給，係採單一薪資用人費率制度及工作品評制度
    ，即被告公司於核發輪班員工其職位列等之工資時，已將其
    於夜間輪班時之心力、體力及危險性等因素評量在內，而行
    政院勞工委員會（下稱勞委會）亦曾以93年12月17日勞動二
    字第0930062362號函覆「值日（夜）所得係勞工從事非勞動
    契約約定工作之報酬，尚難認定屬工資，得不列入平均工資
    計算」，被告公司所屬之非輪班人員於從事非屬勞動契約約
    定之工作，如夜間加班或值夜班安全管理，均可領夜點費，
    依函釋意旨，系爭夜點費難以認定為工資。勞基法施行細則
    第10條第9 款修正後將夜點費之規定刪除，即夜點費是否為
    工資仍應個案認定，而原告支領之退休金及退休前薪俸已較
    一般勞工為優，夜點費亦非由輪班津貼或夜勤津貼名義所轉
    換，且發放夜點費制度於勞基法公布施行前三、四十年即已
    存在，又係從食物之提供演變為金錢之發給，被告未巧立名
    目將部分工資以夜點費之名義發給，藉以降低退休金給付之
    責，況夜點費係以勞工實際輪值夜班為準，勞工於休假日未
    工作雖可支領工資，但不得支領夜點費，足見夜點費亦不具
    經常性，而勞基法施行細則係依勞基法第85條之授權，由內
    政部所公佈之授權命令，只要內容未逾授權範圍，並符授權
    之目的，效力應等同於勞基法，法院應受其拘束，系爭夜點
    費既為修正前勞基法施行細則第10條第9 款明定之非經常性
    給與，且不限於偶發性，原告縱每月均領有夜點費，因無勞
    務對價性，仍不屬於工資，而兩造於締結勞動契約時係適用
    修正前勞基法施行細則第10條第9 款之規定，即已合意夜點
    費不屬於工資，原告自不得為異於上開規定之主張。況原告
    知悉結清舊制年資採計、基數計算方式，悉依經濟部所屬事
    業機構列入平均工資之給與項目表規定辦理，而同意簽署年
    資結清協議書（下稱系爭協議書），自不得再主張將夜點費
    納入結算金額內等語置辯，並聲明：（一）原告之訴駁回。
    （二）如受不利之判決，願供擔保請准宣告免為假執行。
三、兩造經本院整理下列不爭執事項並協議簡化爭點，不爭執事
    項如下：
（一）原告均為被告公司之員工，原告張靖、李石法、劉志財任
      職林園廠品管課員工，原告蔡明哲、許榮宗、許世訓、林
      瑞祥任職林園廠芳三組員工，係24小時按日班、小夜班及
      大夜班之三班制輪流作業，僅服勤時間不同，被告公司均
      按原告輪值大、小夜班而發給大夜班400 元、小夜班250
      元之夜點費，不因員工之職階或工作內容而異。
（二）原告分別於如附表「結算日期」欄所示日期結清舊制年資
      ，依勞基法施行前、後計算之退休金基數如附表「退休金
      基數」欄所示，原告退休前3 個月、6 個月經被告核發夜
      點費之平均金額如附表「平均夜點費」欄所載。被告公司
      之前發給原告之舊制退休金，並未將夜點費計入原告之平
      均工資計算。
（三）如應將夜點費計入平均工資計算退休金，原告所短少領取
      之退休金差額及遲延利息之計算均如附表所載。
四、本件爭點為：
（一）夜點費是否為工資之一部分，而應納入平均工資以計算退
      休金？
（二）原告請求被告補發如附表所示退休金差額及法定遲延利息
      ，有無理由？
五、本院得心證之理由：
（一）夜點費是否為工資之一部分，而應納入平均工資以計算退
      休金？
    1.按工資係勞工因工作而獲得之報酬，包括工資、薪金及按
      計時、計日、計月、計件以現金或實物等方式給付之獎金
      、津貼及其他任何名義經常性給與均屬之，勞基法第2 條
      第3 款定有明文。次按工資，應屬勞務之對價及經常性之
      給與，至於其給付名稱為何，現金或實物，則非所問。又
      所謂經常性之給與，係指在一般情形下，經常可以領得之
      給付即屬之，舉凡某種給與係屬工作上之報酬，在制度上
      具經常性者，均得列入平均工資以計算退休金；而所謂對
      價性，則著重於勞方所付出之勞力與資方之給付是否有對
      價平衡關係，是以系爭夜點費是否為工資之一部分，自應
      以系爭夜點費是否為勞工給付勞務之對價，且屬經常性給
      與為判斷依據。
    2.經查，被告公司之作業方式為24小時全天候開工，採固定
      之三班輪值制，各班工作性質相同，僅服勤時間不同，被
      告公司按實際值勤員工輪值發給之大夜班400 元、小夜班
      250 元夜點費，為兩造所不爭執，足認原告之工作型態屬
      於24小時分三班且區分輪值大、小夜班，被告公司始給付
      原告夜點費。佐以原告每月雖因值班天數多寡而致領取之
      夜點費有所消長，惟多數月份均大約額外領取數千餘元，
      差異尚微一情，有兩造不爭執真正之附表平均夜點費欄所
      示可稽，顯見原告在職期間輪值大、小夜班已具有常態性
      ，與為因應臨時性之業務需求，偶而為之者有間。是以，
      原告所領取之夜點費金額雖固定，且不因員工之工作內容
      、年資、職級不同而有差別，但仍以實際參與輪班工作者
      始得領取，為兩造所不爭執，故夜點費實屬原告即勞工於
      特定工作條件下，固定常態可取得之工作報酬，而非被告
      公司為應付臨時性之業務需求而偶爾發放之款項，自已該
      當給與經常性之要件。況此種雇主因特殊工作條件而對勞
      工所發放之給付，本質上自應認為係原告於該值班時段從
      事工作之勞務對價。再者，夜間工作因違反人體正常生理
      時鐘運作，將導致勞工作息不正常、疲倦程度增加，進而
      影響勞工家庭生活、人身安全，屬危險工時，乃屬於眾所
      周知之事實，一般勞工通常亦不願意在此時段服勤。然就
      被告公司即雇主而言，如能採取日夜輪班制作業，亦有助
      於其充分利用既有設備及產能而獲得較多利益，則相較於
      日班勞工，被告公司對輪值大、小夜班之勞工，支付較高
      之薪資，以提高勞工提供勞務之意願，並非被告公司所辯
      屬恩惠性給與。而夜點費既為輪值大、小夜班之原告即勞
      工所獨有，且係以原告實際輪值工時為計算基準，顯與原
      告提供勞務間有密切關連性，亦應認具有勞務對價性。是
      以，兩造就特定工作時段可多領得系爭夜點費之勞動條件
      達成協議，並因此成為原告於一般情形下經常可以領得之
      給付，則系爭夜點費既為勞工因工作所獲之報酬，在制度
      上亦具有經常性，符合上揭勞務對價性及經常性給與之要
      件，依勞基法第2 條第3 款規定，即應屬於工資之性質。
    3.被告公司辯稱依系爭夜點費之制度沿革為恩惠性給與，不
      因原告工作單位、薪點或作業種類等因素而有多寡差異，
      各班工作性質、地點相同，輪值比例相同，無較辛勞、安
      危與否之差別，輪值日夜班均屬勞基法第34條所定工作型
      態，被告公司除工資外無額外給付義務，且被告公司採單
      一薪資用人費率制度及工作品評制度，已將夜間輪班危險
      性等因素評量在內。員工於例假、休假日工作者，亦無加
      倍發給夜點費，非輪班人員於夜間加班或值夜間安管，均
      可支領夜點費，足認系爭夜點費為恩惠性給付，不具勞務
      對價性等語。惟查，勞基法第2 條第3 款就工資所為定義
      ，只須符合勞工因工作而獲得之報酬，以現金或實物等方
      式之經常性給予均屬之，被告公司給付內容之變動，並不
      影響係屬勞工於夜間工作報償之性質。而原告每月固定輪
      值大夜班或小夜班，按月領取系爭夜點費，並非偶一為之
      ，而屬經常性所得報酬，且系爭夜點費領取之條件即為夜
      間工作，與日班員工相較顯已具備特殊差異之工作條件，
      核屬經常性提供勞務所得報酬，均如前述。又工資各項結
      構之內容，雖有依工作性質、職級、年資等節而有不同或
      毋須申報領取者（如本薪），然亦不乏為相同數額之給付
      （如伙食津貼、交通津貼等）或核實申報領取者（如加班
      費），公司給付勞工之各種款項是否屬於工資一部，應實
      質審核其內容，而非依是否屬正常工時內之給付、形式上
      數額是否同一、是否加倍發給，或是否需依公司內部規範
      、設定條件申報請領，推認該等給付非屬工資，亦不能以
      被告公司未依勞基法第39條規定於例假日工作應加倍發給
      之情形，而反推論系爭夜點費非工資。故被告公司抗辯系
      爭夜點費並非勞務對價，不應列入平均工資計算退休金等
      語，自非可採。
    4.被告公司復辯稱系爭夜點費之發放措施早於勞基法公布施
      行，勞基法施行細則第10條第9 款修法刪除夜點費之規定
      後，仍應視個案認定，被告並未將工資巧立名目以夜點費
      發放，勞基法施行前後夜點費制度並無重大變革，認系爭
      夜點費非屬工資，應認系爭夜點費非屬工資等語。惟查，
      勞基法施行細則第10條第9 款修法刪除夜點費之規定，依
      其修正理由所示乃係為避免雇主巧立名目，規避將該給付
      列入平均工資計算，夜點費是否屬於工資仍應依個案判定
      其是否為勞工工作之對價，且具經常性而非偶發者。而系
      爭夜點費之發放，業已該當勞務對價性及經常性給與之要
      件，應屬工資之一部分，已如前述，自不因被告公司自勞
      基法施行細則第10條第9 款規定修正前即開始發放夜點費
      ，而影響系爭夜點費屬工資之認定，被告公司此部分抗辯
      ，尚非可採。
    5.被告公司另辯稱原告已知悉結清舊制之年資採計、基數計
      算方式，悉依據經濟部所屬事業機構列入計算平均工資之
      給與項目表規定辦理，且經同意簽署系爭協議書，自不得
      再主張將夜點費納入結算金額內等語。惟查，被告公司雖
      為經濟部所屬國營事業，然原告為被告公司僱用之勞工，
      自有勞基法之適用，而勞基法係國家為實現憲法保護勞工
      之基本國策所制定之法律，其所定勞動條件為最低標準，
      此觀之該法第1 條規定即明，故於勞基法公布施行後，各
      國營事業單位固得依其事業性質及勞動態樣與勞工另行訂
      定勞動條件，然所約定之勞動條件仍不得低於勞基法所定
      之最低標準，經濟部所訂其所屬事業人員退休、撫卹及資
      遣辦法或其他待遇、福利標準，牴觸勞基法之規定時，仍
      應依勞基法之規定為據，若與勞基法所定保障勞工之勞動
      條件牴觸，該牴觸部分即均不得再援引適用，仍以勞基法
      之規定為據，系爭夜點費既經本院認定係屬工資，兩造約
      定結清舊制退休金之標準未將夜點費列入計算平均工資，
      低於勞基法規定，有礙勞工權益，即有未合，況經濟部所
      屬事業人員退休撫卹及資遣辦法第3 條已規定：「本辦法
      所稱基數，指計算事由發生時1 個月平均工資。平均工資
      依勞動基準法有關規定辦理。」，則於計算原告退休金基
      數即月平均工資，仍應回歸勞基法關於平均工資之規定辦
      理，故被告公司此部分抗辯，亦屬無據。
    6.被告又引用其他實務見解辯稱系爭夜點費屬勉勵、恩惠性
      質給與等語，惟系爭夜點費是否屬於工資之一部分，本應
      以個案中系爭夜點費是否為勞工給付勞務之對價，且屬經
      常性給與為判斷依據，屬法院應依職權個案判斷之事項，
      而其他法院之判決所採取之法律見解，亦無拘束本院之效
      力，是被告公司所援引其他法院判決據以抗辯，亦為本院
      所不採。
    7.綜上，原告主張系爭夜點費為工資之一部分，而應納入平
      均工資以計算退休金，為有理由，應屬可採。
（二）原告請求被告補發如附表所示退休金差額及法定遲延利息
      ，有無理由？
    1.按勞工退休金之給與標準如下：一、按其工作年資，每滿
      1 年給與兩個基數。但超過15年之工作年資，每滿1 年給
      與1 個基數，最高總數以45個基數為限。未滿半年者以半
      年計；滿半年者以1 年計。前項第1 款退休金基數之標準
      ，係指核准退休時1 個月平均工資。第1 項所定退休金，
      雇主應於勞工退休之日起30日內給付；勞工工作年資自受
      僱之日起算，適用本法前之工作年資，其資遣費及退休金
      給與標準，依其當時應適用之法令規定計算；當時無法令
      可資適用者，依各該事業單位自訂之規定或勞雇雙方之協
      商計算之。適用本法後之工作年資，其資遣費及退休金給
      與標準，依第17條及第55條規定計算，勞基法第55條第1
      項第1 款、第2 項、第3 項、第84條之2 分別定有明文。
      次按工人退休金之給與規定如左：一、依第5 條規定自願
      退休之工人及依第6 條規定命令退休之工人，工作年資滿
      15年者，應由工廠給與30個基數之退休金，工作年資超過
      15年者，每逾1 年增給半個基數之退休金，其賸餘年資滿
      半年者以1 年計算，未滿半年者不計。合計最高以35個基
      數為限；退休金基數之計算方式如左：一、按月支薪者，
      以核准退休前3 個月平均工資所得為準，退休規則第9 條
      第1 款及第10條第1 項第1 款分別訂有明文。
    2.系爭夜點費既為勞基法第2 條第3 款規定之工資，被告公
      司於核給勞退舊制退休金時，自應將其列入作為平均工資
      之計算基礎，又被告公司應分別給付原告各如附表「應補
      發退休金」欄所示退休金差額，及如附表「利息起算日」
      欄所示之日起至清償日止，按週年利率5 ％計算之利息，
      為兩造所不爭執，則原告依上開規定，請求被告公司給付
      納入系爭夜點費後計算平均工資如附表所示之退休金差額
      及法定遲延利息，自屬有據，應予准許。
六、綜上所述，原告依勞基法第55條第1 項第1 款、第3 項、第
    84條之2 、廢止前退休規則第9 條第1 款等規定，請求被告
    公司應分別給付原告如附表「應補發退休金」欄所示之金額
    ，及各自如附表「利息起算日」欄所示之日起至清償日止，
    按週年利率5 ％計算之利息，為有理由，應予准許。本件訴
    訟費用，依民事訴訟法第78條規定，由敗訴之被告公司負擔
    。又本件係就勞工之給付請求，為雇主敗訴之判決，依勞動
    事件法第44條第1 項規定，依職權宣告假執行，並依同條第
    2 項規定，職權宣告被告公司供擔保後，得免為假執行。
七、本件事證已臻明確，兩造所為其他主張、陳述並所提之證據
    ，經本院審酌後，認均與本件之結論無礙，爰不一一詳予論
    述，附此敘明。
八、據上論結，原告之訴為有理由，判決如主文。
中    華    民    國   110    年    10    月    18    日
                    勞動法庭  法  官  王碩禧
以上正本係照原本作成
如對本判決上訴，須於判決送達後20日之不變期間內，向本院提
出上訴狀。如委任律師提起上訴者，應一併繳納上訴審裁判費。
中    華    民    國   110    年    10    月    18    日
                              書記官  陳韋伶
附表：
┌──┬─────┬──────┬────────────┬──────────────┬───────┬──────┐
│編號│姓  名    │結算日期    │退休金基數（個）        │平均夜點費（新台幣，下同）  │應補發退休金  │ 利息起算日 │
├──┼─────┼──────┼──────┬─────┼──────┬───────┼───────┼──────┤
│    │          │            │勞基法施行前│15        │退休前3個月 │5,033.3334元  │              │            │
│1   │張  靖    │109年7月1日 ├──────┼─────┼──────┼───────┤225,000元     │109年8月1日 │
│    │          │            │勞基法施行後│30        │退休前6個月 │4,983.3334元  │              │            │
├──┼─────┼──────┼──────┼─────┼──────┼───────┼───────┼──────┤
│    │          │            │勞基法施行前│9.66667   │退休前3個月 │4,983.3334元  │              │            │
│2   │李石法    │109年7月1日 ├──────┼─────┼──────┼───────┤221,894元     │109年8月1日 │
│    │          │            │勞基法施行後│35.33333  │退休前6個月 │4,916.6667元  │              │            │
├──┼─────┼──────┼──────┼─────┼──────┼───────┼───────┼──────┤
│    │          │            │勞基法施行前│--        │退休前3個月 │4,983.3334元  │              │            │
│3   │劉志財    │109年7月1日 ├──────┼─────┼──────┼───────┤180,181元     │109年8月1日 │
│    │          │            │勞基法施行後│38        │退休前6個月 │4,741.6667元  │              │            │
├──┼─────┼──────┼──────┼─────┼──────┼───────┼───────┼──────┤
│    │          │            │勞基法施行前│11.5      │退休前3個月 │4,933.3334元  │              │            │
│4   │蔡明哲    │109年7月1日 ├──────┼─────┼──────┼───────┤221,442元     │109年8月1日 │
│    │          │            │勞基法施行後│33.5      │退休前6個月 │4,916.6667元  │              │            │
├──┼─────┼──────┼──────┼─────┼──────┼───────┼───────┼──────┤
│    │          │            │勞基法施行前│8.1667    │退休前3個月 │4,983.3334元  │              │            │
│5   │許榮宗    │109年7月1日 ├──────┼─────┼──────┼───────┤221,794元     │109年8月1日 │
│    │          │            │勞基法施行後│36.83333  │退休前6個月 │4,916.6667元  │              │            │
├──┼─────┼──────┼──────┼─────┼──────┼───────┼───────┼──────┤
│    │          │            │勞基法施行前│3.5       │退休前3個月 │5,300元       │              │            │
│6   │許世訓    │109年7月1日 ├──────┼─────┼──────┼───────┤220,583元     │109年8月1日 │
│    │          │            │勞基法施行後│38        │退休前6個月 │5,316.6667元  │              │            │
├──┼─────┼──────┼──────┼─────┼──────┼───────┼───────┼──────┤
│    │          │            │勞基法施行前│--        │退休前3個月 │3,900元       │              │            │
│7   │林瑞祥    │109年7月1日 ├──────┼─────┼──────┼───────┤169,733元     │109年8月1日 │
│    │          │            │勞基法施行後│38        │退休前6個月 │4,466.6667元  │              │            │
└──┴─────┴──────┴──────┴─────┴──────┴───────┴───────┴──────┘